【裁判字號】    90,台上,3
【裁判日期】    900104
【裁判案由】    返還土地
【裁判全文】
最高法院民事判決                                      九十年度台上字第三號
    上  訴  人  庚○○（即祭祀公業蕭將仕管理人）
                        指定送.
    被 上訴 人  乙  ○
                己○○
                丙○○
                寅○○
                丁○○
                甲  ○
                子○○
                辛○○
                壬○○
    右  一  人
    法定代理人  黃金勤
    被 上訴 人  戊○○
                丑○○
                癸○○
右當事人間請求返還土地事件，上訴人對於中華民國八十八年九月二十一日台灣高等
法院台南分院第二審更審判決（八十七年度上更(一)字第二六號），提起上訴，本院判
決如左：
    主  文
上訴駁回。
第三審訴訟費用由上訴人負擔。
    理  由
本件被上訴人辛○○民國六十九年三月三日出生（見一審卷(一)第九二頁戶籍登記簿謄
本），算至八十九年三月三日已經成年，毋庸由其母黃金勤為其法定代理人，合先說
明。
本件上訴人主張：坐落嘉義巿北湖段四○八號系爭土地為伊所有，被上訴人丙○○及
已故蕭萬來（八十三年十月二十三日死亡，由其法定繼承人即被上訴人乙○、寅○○
、丁○○、辛○○、壬○○共同繼承，以下簡稱乙○等五人）、蕭萬鐘（七十一年十
月二十四日死亡，由其法定繼承人即被上訴人甲○、己○○、戊○○、子○○、丑○
○、癸○○共同繼承，以下簡稱甲○等六人），於五十三、四年間竟分別無權占用系
爭土地建屋使用，即被上訴人丙○○占用其中如原判決附圖（下稱附圖）所示Ａ部分
面積四一平方公尺、Ｄ部分面積二平方公尺土地，興建門牌嘉義巿北社尾六九八號房
屋；蕭萬來占用如附圖所示Ｂ部分面積八六平方公尺土地，興建門牌嘉義巿北社尾六
九九號房屋；蕭萬鐘占用如附圖所示Ｃ部分面積一四○平方公尺土地，興建門牌嘉義
巿北社尾七○○號房屋，分別居住使用，迨蕭萬來、蕭萬鐘死亡後，由被上訴人乙○
等五人、甲○等六人分別繼承系爭房屋，繼續居住使用等情，爰依民法第七百六十七
條規定，求為命被上訴人分別將上開土地上房屋拆除，返還土地予伊之判決。
被上訴人則以：五十三、四年間，丙○○、蕭萬來、蕭萬鐘在系爭土地上興建系爭房
屋時，係由上訴人當時唯一之派下員，亦即上訴人之母蕭賞，取用上訴人之祖父蕭德
根之印章蓋在「土地使用權同意書」（按係土地使用權證明書之誤）上，同意丙○○
等人在系爭土地上興建系爭房屋，目前仍由伊使用中，伊並非無權占有系爭土地等語
，資為抗辯。
原審以：上訴人主張被上訴人占用上訴人所有系爭土地興建房屋之事實，固為被上訴
人所不爭，惟否認無權占用，並以上開情詞置辯。查五十三、四年間，丙○○、蕭萬
來、蕭萬鐘興建系爭房屋時，經上訴人之母蕭賞取用上訴人之祖父蕭德根之印章，簽
蓋「土地使用權證明書」以申請建造執照，分別經嘉義縣政府核准等情，有土地使用
權證明書、嘉義縣政府建築執照暨簡便答覆表等件為憑，是以被上訴人辯稱丙○○、
蕭萬來、蕭萬鐘在系爭土地上興建系爭房屋，有取得上訴人之母蕭賞之同意等語，應
堪採信。又查，祭祀公業蕭將仕之管理人原為蕭德根，亦為唯一之派下員，蕭德根於
二十二年間死亡，無親生子女，生前收養蕭賞為女，蕭賞之配偶劉有諒為其贅夫等事
實，為兩造所不爭，是蕭賞係蕭德根唯一之法定繼承人，自係祭祀公業蕭將仕唯一之
派下員，要屬無疑。再者，祭祀公業財產為派下員全體公同共有，得由派下員全體之
同意處分之，於五十三、四年間，蕭賞既為祭祀公業蕭將仕唯一之派下員，其以取用
蕭德根印章蓋在「土地使用權證明書」之方式，同意被上訴人丙○○、被上訴人乙○
等之被繼承人蕭萬來，暨被上訴人甲○等之被繼承人蕭萬鐘在系爭土地上興建房屋，
則被上訴人所有之系爭房屋占用系爭土地，即非無法律上正當權源，堪予認定。上訴
人雖又主張其母蕭賞縱曾於五十三年間同意丙○○等人興建系爭房屋，惟此等使用借
貸關係隨時可以終止，伊已表示收回之意思，被上訴人即失去繼續使用系爭土地之正
當權源乙節，亦為被上訴人所否認。查上訴人並未主張究係根據何項事由，終止兩造
間使用借貸關係，且按未定期限之使用借貸關係，應於借貸之目的使用完畢時返還之
。如前所述，丙○○、蕭萬來、蕭萬鐘係經蕭賞之同意興建系爭房屋，其目的係供居
住之用，茲系爭房屋現仍堪使用，迄由被上訴人繼續占有使用等情，業經第一審法院
勘驗現場屬實，有勘驗筆錄暨現場照片可稽，亦難謂其借貸目的已使用完畢，而得認
兩造間之使用借貸關係已經合法終止。是以上訴人以被上訴人所有之系爭房屋無權占
有系爭土地為由，訴請被上訴人拆屋還地，為無理由，不應准許云云，為其心證之所
由得，並說明上訴人其餘主張及聲明證據不予斟酌之理由。因予維持第一審所為上訴
人敗訴之判決，駁回上訴人之上訴，經核於法洵無違誤。上訴論旨，執以指摘原審採
證、認事之職權行使為不當，求予廢棄原判決，非有理由。
據上論結，本件上訴為無理由。依民事訴訟法第四百八十一條、第四百四十九條第一
項、第七十八條，判決如主文。
中      華      民      國     九十     年      一      月      四      日
                              最高法院民事第六庭
                                  審判長法官  朱  錦  娟
                                        法官  蘇  達  志
                                        法官  顏  南  全
                                        法官  陳  碧  玉
                                        法官  楊  鼎  章
      右正本證明與原本無異
                                              書  記  官
中      華      民      國     九十     年      一      月     十六     日


司法院資訊處製作；財團法人民間司法改革基金會備份。
